ACORDAO-COMPLETO-2470354

ACÓRDÃO 7860/2021 ATA 16/2021 - SEGUNDA CÂMARA

VISTOS, relatados e discutidos estes autos de Tomada de Contas Especial instaurada pela Secretaria Especial de Cultura do Ministério do Turismo, em desfavor de Editora Riani Costa Ltda., de seus sócios, o Sr. Paulo Cesar Riani Costa e a Srª Beatriz Helena Marmorato Botta Riani Costa, em razão de omissão no dever de prestar contas dos recursos captados por força do projeto cultural Pronac-0875, cujo objeto era a realização do "projeto Livro-Plástico, que propunha a produção de um livro interativo impresso em filme plástico transparente, utilizando tecnologia de ponta na edição de livros".
ACORDAM os Ministros do Tribunal de Contas da União, reunidos em Sessão da Segunda Câmara, ante as razões expostas pelo Relator, em:
9.1 acolher as razões de justificativa apresentadas pelo Sr. Paulo Cesar Riani Costa e pela Srª Beatriz Helena Marmorato Botta Riani Costa, em relação à omissão no dever de prestar contas; 
9.2 julgar irregulares, nos termos dos arts. 1º, inciso I, 16, inciso III, alínea "c", da Lei 8.443/1992 c/c os arts. 19 e 23, inciso III, da mesma Lei, e com arts. 1º, inciso I, 209, inciso III, 210 e 214, inciso III, do Regimento Interno/TCU, as contas da empresa Editora Riani Costa Ltda., e seus sócios, Sr. Paulo Cesar Riani Costa e Srª Beatriz Helena Marmorato Botta Riani Costa, na condição de beneficiários de incentivos à cultura da Lei Rouanet; condenando-os solidariamente ao pagamento das quantias a seguir especificadas, com a fixação do prazo de quinze dias, a contar da notificação, para comprovarem, perante o Tribunal (art. 214, inciso III, alínea "a", do Regimento Interno) , o recolhimento da dívida aos cofres do Fundo Nacional de Cultura, atualizada monetariamente e acrescida dos juros de mora, calculados a partir da data discriminada, até a data do recolhimento, na forma prevista na legislação em vigor: 
	DATA DA OCORRÊNCIA 
	VALOR ORIGINAL (R$) 
	DÉBITO/CRÉDITO

	23/12/2010
	20.000,00
	Débito

	27/7/2017
	0,01
	Crédito

	30/12/2010
	12.000,00
	Débito

	15/3/2011
	10.000,00
	Débito

	6/12/2011
	5.000,00
	Débito

	16/12/2011
	50.000,00
	Débito

	28/2/2012
	10.000,00
	Débito

9.3 aplicar à empresa Editora Riani Costa Ltda., e aos seus sócios, Sr. Paulo Cesar Riani Costa e Srª Beatriz Helena Marmorato Botta Riani Costa, individualmente, a multa prevista no art. 57 da Lei 8.443/1992 c/c o art. 267 do Regimento Interno, no valor de R$ 15.000,00 (quinze mil reais) , com a fixação do prazo de quinze dias, a contar da notificação, para comprovarem, perante o Tribunal (art. 214, inciso III, alínea "a", do Regimento Interno) , o recolhimento da dívida aos cofres do Tesouro Nacional, atualizada monetariamente desde a data do presente acórdão até a do efetivo recolhimento, se for paga após o vencimento, na forma da legislação em vigor;
9.4 autorizar, desde logo, nos termos do art. 28, inciso II, da Lei 8.443/1992, a cobrança judicial da dívida caso não atendidas as notificações;
9.5 autorizar, caso solicitado, o pagamento da dívida dos responsáveis em até 36 parcelas mensais e consecutivas, nos termos do art. 26 da Lei 8.443/1992 c/c o art. 217 do Regimento Interno, fixando-lhes o prazo de quinze dias, a contar do recebimento da notificação, para comprovarem perante o Tribunal o recolhimento da primeira parcela, e de trinta dias, a contar da parcela anterior, para comprovarem o recolhimento das demais parcelas, devendo incidir sobre cada valor mensal, atualizado monetariamente, os juros de mora devidos, na forma prevista na legislação em vigor;
9.6 alertar aos responsáveis que a falta de comprovação do recolhimento de qualquer parcela importará no vencimento antecipado do saldo devedor, nos termos do § 2º do art. 217 do Regimento Interno deste Tribunal;
9.7 enviar cópia deste Acórdão, bem como do Relatório e do Voto que o fundamentam, à Procuradoria da República no Estado de São Paulo, nos termos do § 3º do art. 16 da Lei 8.443/1992 c/c o § 7º do art. 209 do Regimento Interno do TCU, para adoção das medidas cabíveis; e
9.8 enviar cópia deste acórdão à Secretaria Especial de Cultura do Ministério do Turismo para ciência, informando que a deliberação, acompanhada do relatório e voto que a fundamentam, estará disponível para consulta no endereço www.tcu.gov.br/acordaos, além de esclarecer que, caso requerido, o TCU poderá fornecer as correspondentes cópias, em mídia impressa.

Tomada de Contas Especial  instaurada pela Secretaria Especial de Cultura em razão de omissão no dever de prestar contas de captação de recursos da Lei Rouanet, que teve por objeto o projeto "Livro-Plástico", o qual propõe a produção de um livro interativo impresso em filme plástico transparente, utilizando tecnologia de ponta na edição de livros.

Segunda Câmara

Secretaria Especial da Cultura.

3. Interessados/Responsáveis:
3.1. Responsáveis: Beatriz Helena Marmorato Botta Riani Costa (XXX.114.008-XX); Editora Riani Costa Ltda (66.108.192/0001-62); Paulo Cesar Riani Costa (XXX.324.078-XX).

13.1. Ministros presentes: Aroldo Cedraz (na Presidência), Augusto Nardes (Relator) e Raimundo Carreiro.
13.2. Ministro-Substituto convocado: Marcos Bemquerer Costa.
13.3. Ministro-Substituto presente: André Luís de Carvalho.

ACORDAO-COMPLETO-2487227

Acórdão de Relação 8536/2021 - Segunda Câmara

Acórdão de Relação

AUGUSTO NARDES

Reproduzo a seguir, com os ajustes de forma necessários, a instrução de mérito elaborada no âmbito da SecexTCE (peça 139) , que contou com a anuência do corpo diretivo da unidade (peças 140/141) :
"INTRODUÇÃO
Cuidam os autos de Tomada de Contas Especial instaurada por Secretaria Especial de Cultura do Ministério do Turismo, em desfavor de Editora Riani Costa Ltda. (CNPJ: 66.108.192/0001-62) , e de seus sócios, o Sr. Paulo Cesar Riani Costa (CPF: XXX.324.078-XX) e a Srª Beatriz Helena Marmorato Botta Riani Costa (CPF: XXX.114.008-XX) , em razão de omissão no dever de prestar contas dos recursos captados por força do projeto cultural Pronac 10-0875, cujo objeto era a realização do "projeto 'Livro-Plástico' propõe a produção de um livro interativo impresso em filme plástico transparente, utilizando tecnologia de ponta na edição de livros. As técnicas de concepção, ilustração, editoração, edição e produção propriamente dita foram cuidadosamente preparadas para que o leitor possa exercitar sua imaginação e ir além do texto, buscando novas e próprias interpretações através das imagens transparentes que se completam ao se folhear as páginas do 'Livro-Plástico'".
HISTÓRICO
A Portaria 289/2010, de 29/06/2010, autorizou a captação do valor de apoio, totalizando R$ 308.056,70, no período de 30/6/2010 a 31/12/2012 (Peça 11) , com prazo para execução dos recursos 30/12/2010 a 31/12/2012, recaindo o prazo para prestação de contas em 30/1/2013.
A empresa proponente captou os recursos autorizados, no montante de R$ 107.000,00, conforme atestam os recibos (Peça 13) e extratos bancários (Peças 14, 16, 20 e 22) .
Em 28/8/2017, com fundamento na IN/TCU 71/2012, alterada pela IN/TCU 76/2016 e DN/TCU 155/2016, a Secretaria Especial de Cultura instaurou a Tomada de Contas Especial. O processo foi registrado no sistema e-TCE com o número 394/2018.
O fundamento para a instauração da Tomada de Contas Especial, conforme consignado na matriz de responsabilização elaborada pelo tomador de contas, foi a constatação da seguinte irregularidade: 
Omissão no dever de prestar contas do Pronac 10-0875, relativo ao projeto "Livro-Plástico".
Os responsáveis arrolados na fase interna foram devidamente comunicados e, diante da ausência de justificativas suficientes para elidir a irregularidade e da não devolução dos recursos, instaurou-se a Tomada de Contas Especial.
No Relatório de Tomada de Contas Especial 394/2018, de 30/5/2018 (Peça 38, p. 1-7) , o tomador de contas concluiu que o prejuízo importaria no valor original de R$ 106.999,99, imputando-se a responsabilidade a Editora Riani Costa Ltda., na condição de contratado, e ao Sr. Paulo Cesar Riani Costa e à Srª Beatriz Helena Marmorato Botta Riani Costa, na condição de dirigentes. 
Em 12/6/2019, a Controladoria-Geral da União emitiu o Relatório de Auditoria 560/2019 (Peça 39) , em concordância com o relatório do tomador de contas. O Certificado de Auditoria e o Parecer do Dirigente do Órgão de Controle Interno concluíram pela irregularidade das presentes contas (Peças 40 e 41) .
Em 25/6/2019, o Ministro responsável pela área atestou haver tomado conhecimento das conclusões contidas no Relatório e Certificado de Auditoria, bem como do Parecer conclusivo do Dirigente do Órgão de Controle Interno, manifestando-se pela irregularidade das contas, e determinou o encaminhamento do processo ao Tribunal de Contas da União (Peça 42) .
10.	Uma vez remetidos os autos a este Tribunal para fins de apreciação e julgamento, em sede de Instrução Inicial (Peça 45) , a análise dos pressupostos de procedibilidade previstos na IN/TCU 71/2012 verificou que não havia óbices preliminares que impedissem o prosseguimento desta Tomada de Contas Especial, uma vez que não se configurou o transcurso de mais de dez anos entre o fato gerador e a primeira notificação válida do responsável pela autoridade administrativa competente. Ademais, o valor atualizado do débito apurado (sem juros) em 1/1/2017 era superior a R$ 100.000,00, na forma estabelecida conforme os arts. 6º, inciso I, e 19 da IN/TCU 71/2012, modificada pela IN/TCU 76/2016.
11.	Após as considerações técnicas acerca da apuração dos fatos, identificação dos responsáveis e quantificação do dano para fins de ressarcimento, a análise preliminar (Peça 45) pugnou pela citação e audiência da Editora Riani Costa Ltda. (CNPJ: 66.108.192/0001-62) , e de seus sócios, o Sr. Paulo Cesar Riani Costa (CPF: XXX.324.078-XX) e a Srª Beatriz Helena Marmorato Botta Riani Costa (CPF: XXX.114.008-XX) , acompanhada pelos pronunciamentos da Unidade Técnica (Peças 46-47) .
12.	E, em cumprimento à determinação supramencionada, foi elaborada a instrução de Peça 45, p. 1-9, acompanhada dos pronunciamentos uníssonos desta Unidade Técnica (Peças 46-47) , com proposta de citação e audiência dos responsáveis acima mencionados, nos seguintes termos:
	"a) realizar a citação, com fundamento nos arts. 10, § 1º, e 12, incisos I e II, da Lei 8.443/1992 c/c o art. 202, incisos I e II, do RI/TCU, para que, no prazo de quinze dias, os responsáveis abaixo indicados, em decorrência das condutas praticadas, apresentem alegações de defesa e/ou recolham, aos cofres especificados, a quantia abaixo indicada, atualizada monetariamente a partir da respectiva data até o efetivo recolhimento, abatendo-se na oportunidade a quantia eventualmente ressarcida, na forma da legislação em vigor, que geraram as irregularidades demonstradas a seguir:
Débito relacionado ao responsável Editora Riani Costa Ltda (CNPJ: 66.108.192/0001-62) , na condição de contratado, em solidariedade com Beatriz Helena Marmorato Botta Riani Costa e Paulo Cesar Riani Costa.
Irregularidade: não comprovação da boa e regular aplicação dos recursos federais repassados à EDITORA RIANI COSTA LTDA, em face da omissão no dever de prestar contas dos valores transferidos, no âmbito do projeto incentivado, no período de 30/12/2010 a 31/12/2012, cujo prazo encerrou-se em 30/1/2013.
Evidências da irregularidade: Laudo final sobre a prestação de contas (Peça 23) , Portaria de reprovação do projeto (Peça 24) , e Relatório do Tomador de Contas (Peça 38) .
Normas infringidas: art. 37, caput, c/c o art. 70, parágrafo único, da Constituição da República Federativa do Brasil; art. 93, do Decreto-lei 200/1967; art. 66, do Decreto 93.872/1986; IN MinC 1/2010, art. 6º, inciso VI; IN-MinC 1/2012, arts. 6º, inciso V, e 71, §§ 1ºe 2º.
Cofre credor: Fundo Nacional de Cultura.
Valor atualizado do débito (sem juros) em 8/8/2019: R$ 168.522,44
Conduta: nas parcelas D1 a D6 - não demonstrar a boa e regular aplicação dos recursos federais recebidos e geridos por meio do instrumento em questão, no período de 30/12/2010 a 31/12/2012, em face da omissão na prestação de contas, cujo prazo encerrou-se em 30/1/2013.
Nexo de causalidade: a conduta descrita impediu o estabelecimento do nexo causal entre as possíveis despesas efetuadas com os recursos recebidos, no âmbito do instrumento em questão, no período de 30/12/2010 a 31/12/2012.
Culpabilidade: não há excludentes de ilicitude, de culpabilidade e de punibilidade; é razoável supor que o administrador responsável pela pessoa jurídica tinha consciência da ilicitude de sua conduta; era exigível conduta diversa da praticada, desincumbir-se do seu dever por meio da apresentação da prestação de contas no prazo e forma devidos.
Débito relacionado ao responsável Paulo Cesar Riani Costa (CPF: XXX.324.078-XX) , na condição de dirigente, em solidariedade com Beatriz Helena Marmorato Botta Riani Costa e Editora Riani Costa Ltda.
Irregularidade: não comprovação da boa e regular aplicação dos recursos federais repassados à EDITORA RIANI COSTA LTDA, em face da omissão no dever de prestar contas dos valores transferidos, no âmbito do projeto incentivado, no período de 30/12/2010 a 31/12/2012, cujo prazo encerrou-se em 30/1/2013.
Evidências da irregularidade: Laudo final sobre a prestação de contas (Peça 23) , Portaria de reprovação do projeto (Peça 24) , e Relatório do Tomador de Contas (Peça 38) .
Normas infringidas: art. 37, caput, c/c o art. 70, parágrafo único, da Constituição da República Federativa do Brasil; art. 93, do Decreto-lei 200/1967; art. 66, do Decreto 93.872/1986; IN MinC 1/2010, art. 6º, inciso VI; IN-MinC 1/2012, arts. 6º, inciso V, e 71, §§ 1ºe 2º.
Cofre credor: Fundo Nacional de Cultura.
Valor atualizado do débito (sem juros) em 8/8/2019: R$ 168.522,44
Conduta: nas parcelas D1 a D6 - não demonstrar a boa e regular aplicação dos recursos federais recebidos e geridos por meio do instrumento em questão, no período de 30/12/2010 a 31/12/2012, em face da omissão na prestação de contas, cujo prazo encerrou-se em 30/1/2013.
Nexo de causalidade: a conduta descrita impediu o estabelecimento do nexo causal entre as possíveis despesas efetuadas com os recursos recebidos, no âmbito do instrumento em questão, no período de 30/12/2010 a 31/12/2012.
Culpabilidade: não há excludentes de ilicitude, de culpabilidade e de punibilidade; é razoável supor que o responsável tinha consciência da ilicitude de sua conduta; era exigível conduta diversa da praticada, desincumbir-se do seu dever por meio da apresentação da prestação de contas no prazo e forma devidos.
Débito relacionado à responsável Beatriz Helena Marmorato Botta Riani Costa (CPF: XXX.114.008-XX) , na condição de dirigente, em solidariedade com Editora Riani Costa Ltda e Paulo Cesar Riani Costa.
Irregularidade: não comprovação da boa e regular aplicação dos recursos federais repassados à EDITORA RIANI COSTA LTDA, em face da omissão no dever de prestar contas dos valores transferidos, no âmbito do do projeto incentivado, no período de 30/12/2010 a 31/12/2012, cujo prazo encerrou-se em 30/1/2013.
Evidências da irregularidade: Laudo final sobre a prestação de contas (Peça 23) , Portaria de reprovação do projeto (Peça 24) , e Relatório do Tomador de Contas (Peça 38) .
Normas infringidas: art. 37, caput, c/c o art. 70, parágrafo único, da Constituição da República Federativa do Brasil; art. 93, do Decreto-lei 200/1967; art. 66, do Decreto 93.872/1986; IN MinC 1/2010, art. 6º, inciso VI; IN-MinC 1/2012, arts. 6º, inciso V, e 71, §§ 1ºe 2º.
Cofre credor: Fundo Nacional de Cultura.
Valor atualizado do débito (sem juros) em 8/8/2019: R$ 168.522,44
Conduta: nas parcelas D1 a D6 - não demonstrar a boa e regular aplicação dos recursos federais recebidos e geridos por meio do instrumento em questão, no período de 30/12/2010 a 31/12/2012, em face da omissão na prestação de contas, cujo prazo encerrou-se em 30/1/2013.
Nexo de causalidade: a conduta descrita impediu o estabelecimento do nexo causal entre as possíveis despesas efetuadas com os recursos recebidos, no âmbito do instrumento em questão, no período de 30/12/2010 a 31/12/2012.
Culpabilidade: não há excludentes de ilicitude, de culpabilidade e de punibilidade; é razoável supor que a responsável tinha consciência da ilicitude de sua conduta; era exigível conduta diversa da praticada, desincumbir-se do seu dever por meio da apresentação da prestação de contas no prazo e forma devidos.
informar aos responsáveis que, caso venha a ser condenado pelo Tribunal, os débitos ora apurados serão acrescidos de juros de mora, nos termos do § 1º do art. 202 do RI/TCU;
esclarecer aos responsáveis, em obediência ao art. 12, § 2º, da Lei 8.443/1992, e ao art. 12, inciso VI, da Resolução TCU 170/2004, que o recolhimento tempestivo do débito somente saneará o processo caso seja reconhecida a sua boa-fé e não se constate outra irregularidade nas contas; 
realizar a audiência dos responsáveis abaixo indicados, com fundamento nos arts. 10, § 1º, e 12, incisos I e III, da Lei 8.443/1992, c/c o art. 202, incisos I e III, do RI/TCU, para que, no prazo de quinze dias, apresente razões de justificativa quanto as condutas praticadas que geraram as irregularidades demonstradas a seguir: 
Responsável: Paulo Cesar Riani Costa (CPF: XXX.324.078-XX) , na condição de dirigente
Irregularidade: não cumprimento do prazo originalmente estipulado para prestação de contas do projeto incentivado, cujo prazo encerrou-se em 30/1/2013.
Normas infringidas: art. 37, caput, c/c o art. 70, parágrafo único, da Constituição da República Federativa do Brasil; art. 93, do Decreto-lei 200/1967; art. 66, do Decreto 93.872/1986; IN MinC 1/2010, art. 6º, inciso VI; IN-MinC 1/2012, arts. 6º, inciso V, e 71, §§ 1ºe 2º.
Conduta: descumprir o prazo originalmente estipulado para prestação de contas dos recursos federais recebidos à conta do instrumento em questão, o qual se encerrou em 30/1/2013
Nexo de causalidade: a conduta descrita impediu o estabelecimento do nexo causal entre as possíveis despesas efetuadas com os recursos recebidos, no âmbito do instrumento em questão, no período de 30/12/2010 a 31/12/2012.
Culpabilidade: não há excludentes de ilicitude, de culpabilidade e de punibilidade; é razoável supor que o responsável tinha consciência da ilicitude de sua conduta; era exigível conduta diversa da praticada, qual seja, desincumbir-se do seu dever por meio da apresentação da prestação de contas no prazo e forma devidos.
Responsável: Beatriz Helena Marmorato Botta Riani Costa (CPF: XXX.114.008-XX) , na condição de dirigente
Irregularidade: não cumprimento do prazo originalmente estipulado para prestação de contas do projeto incentivado, cujo prazo encerrou-se em 30/1/2013.
Normas infringidas: art. 37, caput, c/c o art. 70, parágrafo único, da Constituição da República Federativa do Brasil; art. 93, do Decreto-lei 200/1967; art. 66, do Decreto 93.872/1986; IN MinC 1/2010, art. 6º, inciso VI; IN-MinC 1/2012, arts. 6º, inciso V, e 71, §§ 1ºe 2º.
Conduta: descumprir o prazo originalmente estipulado para prestação de contas dos recursos federais recebidos à conta do instrumento em questão, o qual se encerrou em 30/1/2013
Nexo de causalidade: a conduta descrita impediu o estabelecimento do nexo causal entre as possíveis despesas efetuadas com os recursos recebidos, no âmbito do instrumento em questão, no período de 30/12/2010 a 31/12/2012.
Culpabilidade: não há excludentes de ilicitude, de culpabilidade e de punibilidade; é razoável supor que a responsável tinha consciência da ilicitude de sua conduta; era exigível conduta diversa da praticada, qual seja, desincumbir-se do seu dever por meio da apresentação da prestação de contas no prazo e forma devidos.
encaminhar cópia da presente instrução ao responsável, a fim de subsidiar a apresentação de suas alegações de defesa e/ou razões de justificativa; e 
esclarecer aos responsáveis, em obediência ao art. 12, § 3º, da Lei 8.443/1992, e ao art. 12, inciso VII, da Resolução TCU 170/2004, que o não atendimento à citação ou à audiência implicará revelia, para todos os efeitos, dando-se prosseguimento ao processo".
13.	Devidamente notificados, conforme atestam os Ofícios 8984 e 8987/2019-TCU/Secex-TCE, de 1/10/2019 (Peças 53-54) e os ARs de 17/10/2019 (Peças 56-57) ; 3974 e 3976/2020-TCU/Seproc, de  12/2/2020 (Peças 69-70) e os ARs de 6/3/2020 (Peças 72-73) , bem como o Edital 0169/2020-TCU/Seproc, de 27/2/2020 (Peças 68-71) , os responsáveis fizeram apresentar suas alegações de defesa/razões de justificativa de Peça 65, p. 1-11, acompanhadas dos documentos de Peça 66, p. 1-32, e Peças 74-136, a seguir analisadas.
EXAME TÉCNICO			 
14.	Em suas alegações de defesa/razões de justificativa de Peça 65, p. 1-11, os responsáveis, inicialmente, afirmam o que segue:
"Em síntese, a presente citação através do Ofício 3976/2020 - TCU/Seproc e do 8987/2019-TCU/Secex-TCE, de 1/10/2019, alega que os CONTESTANTES não apresentaram a prestação de contas da Lei Rouanet, que teve por objeto o Projeto "LIVRO-PLÁSTICO", para a produção de um livro interativo impresso em filme plástico transparente, utilizando a tecnologia de ponta na edição de livros. EXCELÊNCIA, não pode prevalecer à pretensão desse R. Tribunal nos autos do Processo em referência, que reembolsem aos cofres públicos o valor de R$ 196.629,58 (cento e noventa e seis mil seiscentos e vinte e nove reais e cinquenta e oito centavos) na data de 12/02/2020, só que (sic) os Contestantes prestaram contas de partes dos gastos nos documentos de fls. 18 há 17 notas fiscais com gastos para a montagem do referido livro plástico. Os valores recebidos pela Editora Riani, Paulo Cesar e Beatriz, foi (sic)  montante de R$ 107.000,00 (cento e sete mil reais) no período de 23/12/2010 até 28/02/2012. Desse valor os Contestantes gastaram com a elaboração de referido livro o montante de R$ 75.265,15 (setenta e cinco mil duzentos e sessenta e cinco reais e quinze centavos) , gastos comprovados pelas 17 notas ficais acostadas no documento de fls. 18, ficando um saldo a favor da União em R$ 31.734,15 (trinta e um mil setecentos e trinta e quatro reais quinze centavos) . Em anexo segue cópia integral do livro, que contém 32 folhas, com escritas e ilustrações, pronto em 2013". (grifamos) 
15.	Ato contínuo, após tecerem comentários acerca do tema do livro, os defendentes alegam a necessidade da efetiva conclusão do projeto, com a sua consequente "distribuição nas escolas públicas do Estado de São Paulo, como também estendê-lo para todas as escolas do território nacional".
16.	Argumentam ainda que, dadas as características do livro, os defendentes não merecem ser punidos, mas, sim, incentivados a levarem o projeto a termo, finalizando as 35.000 unidades previstas, comentando ainda sobre as vantagens do material utilizado para a sua possível confecção, com durabilidade maior em relação aos livros tradicionais, uma vez utilizar "tecnologia de ponta na edição de livros. As técnicas de concepção, ilustração, editoração, edição, e produção propriamente dita foram cuidadosamente preparadas para que o leitor possa exercitar sua imaginação e ir além do texto, buscando novas e próprias interpretações através das imagens transparentes que se completam ao se folhear as páginas do 'Livro-Plástico'".
17.	A seguir, após apresentarem os objetivos a serem alcançados com a finalização do projeto, os defendentes passam a enumerar as supostas vantagens que o livro traria, assegurando tratar-se de "um diferencial imenso em termos de interatividade, durabilidade e inovação tecnológica, bem como seus atrativos lúdicos. É, certamente, um grande avanço no incentivo à leitura".
18.	Mais adiante, após apresentam a sinopse da obra intitulada "Talimamarê", acrescentam que "o fato de o plástico não ser biodegradável não é visto como um problema nesse caso. Afinal, o livro deve durar gerações e não se deteriorar por ação da umidade. O plástico não mofa e nem é roído pela traça. O plástico passa a ser um produto final e não apenas uma embalagem. Mais do que isso, o plástico se torna matéria prima de um produto cultural".
19.	 Argumentam ainda que "essa nova forma de livro é uma exclusividade da Editora Riani Costa. É resultado de um trabalho de desenvolvimento e pesquisa do uso do plástico transparente e resistente como matéria-prima na produção de livros. Dessa forma, o filme polimérico adquire uma finalidade nobre e de caráter permanente. Torna-se então um produto um produto final com alto valor agregado". 
20.	Comentam ainda os defendentes acerca das especificações técnicas do livro-plástico, bem como sobre planos a respeito da logística de sua distribuição para escolas públicas estaduais e municipais do Estado de São Paulo, mas ressaltando que, "hoje, a Editora e o Sr. Paulo Cesar Riani Costa e Esposa, não tem condições financeiras com o término desse projeto maravilhoso - LIVRO PLÁSTICO com a incrível obra descrita nele, como também não têm condições financeiras de arcar com o pagamento dessa dívida ora cobrada, eles precisão de mais incentivos, ajudas financeiras para a realização dessa obra".
21.	Ao final, requerem o que segue: 
"POR CAUTELA, apenas para argumentar, se VOSSA EXCELÊNCIA entender que estes autos de prestação de constas merece prosperar, que os cálculos partam dos valores que ainda não foram prestados contas, que é o valor de R$ 31.734,85 (trinta e um mil setecentos e trinta e quatro reais e oitenta e cinco centavos) , sendo que a diferença os Contestantes prestaram contas, notas fiscais acostadas no documento de fls. 18, provam todo o esforço no desenvolvimento do projeto entre os anos de 2010 a 2013, conforme consta na cópia que segue em anexo. 
...
Diante do exposto, após o recebimento e processamento desta CONTESTAÇÃO/DEFESA ADMINISTRATIVA, os CONTESTANTES respeitosamente veem à presença de VOSSA EXCELÊNCIA requerer a improcedência do pedido inicial sua na totalidade, o contido nos autos do Processo nº . Processo 018.654/2019-3, OU, por cautela de entender diferente, que o valor cobrado recaia somente sobre o valor de R$ 31.734,85 (trinta e um mil setecentos e trinta e quatro reais e oitenta e cinco centavos) , a diferença que ficou sem prestar contas, sendo que as notas fiscais da prestação de contas estão no documento de fls. 18. 
REQUER AINDA Esse E. Tribunal após analisar o conteúdo do livro (cópia inclusa) , tem competência para determinar a continuidade do projeto inicial do LIVRO PLÁSTICO, com incentivo do Ministério da Cultura através da Lei Rouanet para o término do projeto pela pujança do seu criador autor o Sr. PAULO CESAR RIANI COSTA no incentivo da leitura para conscientizar os jovens conservar o meio ambiente, com as devidas auditorias sobre os valores empregados para o termino da obra". (grifamos) 
22.	Como se depreende das alegações de defesa/razões de justificativa supra, os defendentes, em síntese, afirmam que "prestaram contas de partes dos gastos", e que "há 17 notas fiscais com gastos para a montagem do referido livro-plástico", sustentando também terem sido captados recursos "no montante de R$ 107.000,00", sendo efetivamente gastos pelos defendentes apenas a soma de "R$ 75.265,15 (setenta e cinco mil duzentos e sessenta e cinco reais e quinze centavos) , gastos comprovados pelas 17 notas ficais acostadas no documento de fls. 18, ficando um saldo a favor da União em R$ 31.734,15 (trinta e um mil setecentos e trinta e quatro reais quinze centavos) ", que, no seu entender, deveria ser o valor do débito a eles inquinado, pleiteando, ao final, não sejam punidos por esta Corte de Contas, mas, sim, que possam dar continuidade ao projeto.
23.	 Ocorre que, anexos às alegações de defesa/razões de justificativa apresentadas, encontram-se a cópia do Livro-Plástico "Talimamarê" (Peça 66) , as 17 Notas Fiscais mencionadas pelos defendentes (Peça 93) , extratos bancários da conta corrente do ajuste (Peças 84, 96) , recibo de devolução de recursos (Peça 94) , documentos esses, infere-se, os defendentes requerem sejam recebidos como a prestação de contas até então não apresentada, possibilitando, assim, o seu efetivo exame, além de documentos já constantes do presente processo, como a proposta inicial, o Plano de Trabalho, os recibos de captação dos recursos, Relatório de TCE, Relatório e Certificado de Auditoria da CGU, dentre outros.
24.	Cumpre destacar que, em tais casos, a práxis do Tribunal consiste no envio da documentação supracitada ao Órgão Repassador, no caso, a SEC/MT - Secretaria Especial de Cultura do Ministério do Turismo, sucessora do extinto MinC, para que proceda ao seu necessário exame de conformidade, em observância ao princípio da não supressão de instâncias, conforme determina farta jurisprudência desta Casa, tais como os Acórdão 2089/2007-TCU-Segunda Câmara e 2.772/2007-TCU-2ª Câmara.
25.	Contudo, dever destacar também o teor do Acórdão 2659/2007-TCU-Primeira Câmara, que, tratando da captação parcial de valores oriundos do Pronac - Programa Nacional de Apoio à Cultura, em montante insuficiente para a consecução do objeto, determinou ser "obrigação dos responsáveis a devolução dos valores recebidos, inclusive com multa sobre o valor do débito corrigido, em caso de não cumprimento do projeto ou sua realização em desacordo com o estatuído".
26.	Do Voto condutor do Ministro Marcos Vinícios Vilaça, constam os motivos de tal entendimento, in verbis:
 "Trata-se de Tomada de Contas Especial de responsabilidade da empresa [Cinema] e dos seus sócios, Srs. [omissis 1 e 2], que foi instaurada pela Agência Nacional de Cinema - Ancine em decorrência da movimentação de recursos incentivados sem autorização do Ministério da Cultura e do não-cumprimento do objeto do projeto cultural Pronac nº 97/0849, filme de longa metragem intitulado 'Alice in Rio'. 
2. O projeto credenciou a empresa a captar no mercado investimentos com incentivos fiscais no montante de R$ 4.126.716,00, dos quais R$ 3.000.000,00 com amparo na Lei nº 8.685/93 e R$ 1.126.716,00, na Lei nº 8.313/91. Entretanto, o valor captado foi de apenas R$ 225.000,00, obtido na forma da Lei nº 8.685/93. 
[...] 
8. Importa aqui o fato de os produtores, mesmo diante dessa situação de manifesta inviabilidade do projeto, e sem atender a requisitos prévios regulamentares para a movimentação dos poucos recursos que chegaram a ser captados, optarem pela utilização desses valores, pelos quais devem, portanto, responder. 
9. Aqui, anoto que, contrariamente ao afirmado pela Unidade Técnica, a legislação previa a necessidade de autorização da Administração para o início da movimentação dos recursos captados, sujeitando-o ao atendimento de uma série de requisitos, entre os quais a captação de valor mínimo, a demonstração da viabilidade técnica, artística e comercial, a apresentação de orçamento circunstanciado e de cronograma físico das etapas de realização e desembolso, além da comprovação da realização da contrapartida mediante serviços e aporte de recursos. 
10. Tal mecanismo legal tem como uma de suas finalidades justamente evitar o desperdício de recursos eventualmente obtidos, em projetos que venham a demonstrar-se sem chances de realização, a exemplo do presente caso. Na ocasião dos fatos relativos a estes autos, tal preceito ficava caracterizado nos comandos do caput e §§ 2º e 4º do art. 4º da Lei nº 8.685/93 e nos arts. 5, §§ 4º e 5º; 6º; 7º; e 9º do Decreto nº 974/93, que a regulamentava. 
11. Segundo a legislação, os valores captados, mas não aplicados devem destinar-se a outros projetos do âmbito do Ministério da Cultura. O art. 5º da Lei nº 8.685/93, por exemplo, à época dos acontecimentos, previa a sua utilização em projetos de produção de filmes e programas de apoio à produção cinematográfica desenvolvidos pelo Instituto Brasileiro de Arte e Cultura. 
12. Dessa forma, ao movimentarem tais recursos os produtores assumiram a responsabilidade pela sua utilização, enquadrando-se na hipótese descrita no art. 6º da mencionada lei de fomento, que estabelece a obrigação de devolução dos valores recebidos, inclusive com multa sobre o valor do débito corrigido, em caso de não-cumprimento do projeto ou sua realização em desacordo com o estatuído. 
13. Quanto às solicitações dos responsáveis para cancelamento do projeto e, posteriormente, continuidade do empreendimento, não servem para demonstrar boa-fé em suas condutas, mesmo porque, na ocasião da realização dos pedidos, os recursos captados já haviam sido utilizados". (grifamos) 
27.	Em assim sendo, uma vez que o caso em tela se subsome ao teor do decisum supratranscrito, não se faz necessária a remessa da documentação apresentada para que o concedente proceda ao seu exame de conformidade, podendo-se suprimir tal instância, levando-se a termo, desde já, a análise da mesma, recebendo-a como fosse a prestação de contas até então não apresentada.
28.	E, examinando-se as alegações de defesa/razões de justificativa apresentadas pelos defendentes, bem como a documentação por eles anexada aos autos, observa-se que, em primeiro lugar, não foram captados os recursos autorizados pela Portaria/MinC 289/2010 na sua totalidade, qual seja, R$ 308.056,70, tendo sido auferidos, de fato, apenas R$ 107.000,00, valor manifestamente inexequível para a consecução do objeto previsto na avença, por evidente, uma vez importarem apenas 34,73% do total orçado.
29.	Dessa forma, em não contando com os recursos necessários à consecução dos objetivos acordados, bem como ante a sua manifesta insuficiência, os defendentes não poderiam tê-los aplicado no objeto avençado sem a anuência do concedente, carecendo, para tanto, do atendimento de uma série de requisitos, devidamente especificados no item 9 do supracitado decisum, quais sejam, a demonstração da viabilidade técnica, artística e comercial, a apresentação de orçamento circunstanciado e de cronograma físico das etapas de realização e desembolso, além da comprovação da realização da contrapartida mediante serviços e aporte de recursos, impondo, assim, sejam tais recursos restituídos aos cofres concedentes na sua totalidade, ainda que aplicados parcialmente na confecção do citado livro-plástico.
30.	Registre-se que, ainda que os R$ 107.000,00 captados tenham sido, de fato, aplicados no objeto do Pronac 10-0875 (segundo os próprios defendentes, o valor aplicado foi de apenas R$ 75.265,15, conforme Notas Fiscais de Peça 93) , mesmo assim, os objetivos da avença não foram atingidos, uma vez o referido livro-plástico não ter sido sequer impresso (a previsão inicial era de 35.000 unidades) , e, como consequência, não ter sido distribuído para o seu público alvo, por evidente, havendo, somente, a impressão de uma cópia master, que seria utilizada como gabarito para as reproduções futuras, nada mais.
31.	Assim, mesmo ante a clara percepção da sua manifesta insuficiência, em decidindo utilizar os parcos recursos captados no objeto do ajuste sem a necessária autorização da Administração, os defendentes assumiram responsabilidade integral pela sua restituição, em obediência estrita ao teor do supramencionado Acórdão 2659/2007-TCU-Primeira Câmara, não havendo, consequentemente, que se cogitar da devolução apenas parcial dos recursos, como arguem os defendentes, ainda mais levando-se em consideração o fato de o saldo teoricamente não utilizado não ter sido restituído aos cofres concedentes, por óbvio.
32.	Dessa forma, configuram-se devidamente materializados: a utilização dos recursos captados parcialmente sem a autorização da Administração; a não impressão das 35.000 unidades do livro-plástico, e, por conseguinte, a sua não distribuição; e a não restituição dos R$ 31.734,15 teoricamente não utilizados no objeto da avença, resultando no não atingimento completo do objeto previsto no Pronac 10-0875, tornando imperativa a devolução dos recursos captados na sua totalidade.
33.	Assim, ante a manifesta não consecução dos objetivos da avença, deve-se manter o entendimento de que o prejuízo importaria o valor original de R$ 107.000,00, imputando-se a responsabilidade à empresa Editora Riani Costa Ltda. (CNPJ: 66.108.192/0001-62) , e aos seus sócios, Sr. Paulo Cesar Riani Costa (CPF: XXX.324.078-XX) e Srª Beatriz Helena Marmorato Botta Riani Costa (CPF: XXX.114.008-XX) , em razão da impugnação total das despesas realizadas, não mais pela omissão de sua apresentação, mas em virtude da não aprovação da prestação de contas, o que justifica a impugnação total das despesas realizadas.
34.	E, uma vez materializada a não comprovação da boa e regular aplicação dos recursos pactuados por meio do Pronac 10-0875, a data de atualização dos débitos deve ser a data das captações efetuadas, em obediência ao art. 9º da IN/TCU 71/2012 (modificada pela IN/TCU 76/2016) e ao Acórdão 11245/2017-TCU-Primeira Câmara, devendo os valores serem recolhidos ao Fundo Nacional de Cultura, a exemplo do que restou decidido por esta Corte no Acórdão 520/2014-TCU-Plenário.
35.	Da análise dos autos, verifica-se que foi dada oportunidade de defesa aos agentes responsabilizados, em obediência aos princípios constitucionais que asseguram o direito ao contraditório e à ampla defesa (art. 5º, inciso LV, da Constituição Federal) , tendo em vista a notificação realizada por intermédio dos ofícios acostados, conforme item 4 da presente instrução.
36.	Registra-se não haver dúvida quanto à atribuição de responsabilidade também ao Sr. Paulo Cesar Riani Costa (CPF: XXX.324.078-XX) e à Srª Beatriz Helena Marmorato Botta Riani Costa (CPF: XXX.114.008-XX) , porquanto a eles foi atribuída a administração da entidade, na qualidade de sócios da empresa Editora Riani Costa Ltda. (CNPJ: 66.108.192/0001-62) , autorizando a prática dos atos de gestão que restam comprovados nos documentos juntados aos autos.
37.	A esse respeito, o TCU firmou entendimento no sentido de que "sócios que exercem atividade gerencial (administradores) em pessoa jurídica que recebe recursos com amparo na Lei Rouanet devem responder solidariamente com a empresa pelas irregularidades detectadas" (Acórdãos 5254/2018, 1634/2016 e 7.374/2010 da Primeira Câmara, e 4341/2018 e 4028/2010 da Segunda Câmara) .
38.	Conforme entendimento firmado pelo Acórdão 2763/2011-TCU-Plenário, e posteriormente fixado na Súmula-TCU 286, na hipótese em que a pessoa jurídica de direito privado seja convenente e beneficiária de transferências voluntárias de recursos públicos da União, tanto a entidade privada como os seus dirigentes atuam como gestores públicos e devem comprovar a regular aplicação dos recursos públicos. Mediante o Acórdão 2590/2013-TCU-Primeira Câmara, esse entendimento foi estendido às hipóteses de captação de recursos com amparo na Lei 8.313/1991 (Lei Rouanet) , uma vez que se trata de recursos públicos federais oriundos de renúncia fiscal prevista em lei.
39.	Assim, recai sobre a empresa Editora Riani Costa Ltda. (CNPJ: 66.108.192/0001-62) , e seus sócios, Sr. Paulo Cesar Riani Costa (CPF: XXX.324.078-XX) e Srª Beatriz Helena Marmorato Botta Riani Costa (CPF: XXX.114.008-XX) , a responsabilidade solidária pela não comprovação da boa e regular aplicação dos recursos captados por força do Pronac 10-0875, em razão da não aprovação da prestação de contas do ajuste.
40.	Vale ressaltar que a pretensão punitiva do TCU, conforme Acórdão 1441/2016-TCU-Plenário, Relator: Benjamin Zymler, que uniformizou a jurisprudência acerca dessa questão, subordina-se ao prazo geral de prescrição indicado no art. 205 do Código Civil, que é de dez anos, contado da data de ocorrência da irregularidade sancionada, nos termos do art. 189 do Código Civil, sendo este prazo interrompido pelo ato que ordenar a citação, a audiência ou a oitiva dos responsáveis. No caso em exame, não ocorreu a prescrição, uma vez que a irregularidade sancionada ocorreu em 31/1/2013, os responsáveis foram notificados sobre as irregularidades pela autoridade administrativa competente a partir de 26/4/2018, e o ato de ordenação da citação ocorreu em 1/10/2019.
CONCLUSÃO
41.	Em assim sendo, diante de todos os motivos acima elencados, as alegações de defesa/razões de justificativa apresentadas pela empresa Editora Riani Costa Ltda. (CNPJ: 66.108.192/0001-62) , e pelos seus sócios, Sr. Paulo Cesar Riani Costa (CPF: XXX.324.078-XX) e Srª Beatriz Helena Marmorato Botta Riani Costa (CPF: XXX.114.008-XX) , não apresentam elementos que os eximam da responsabilidade que lhes é imputada, impondo sejam rejeitadas pelo Tribunal, devendo as contas serem julgadas irregulares, com imputação de débito aos responsáveis, sem prejuízo da aplicação da multa prevista no art. 57 da Lei 8.443/1992.
PROPOSTA DE ENCAMINHAMENTO
42.	Diante do exposto, submetem-se os autos à consideração superior, propondo:
a) 	sejam rejeitadas as alegações de defesa/razões de justificativa apresentadas pela empresa Editora Riani Costa Ltda. (CNPJ: 66.108.192/0001-62) , e pelos seus sócios, Sr. Paulo Cesar Riani Costa (CPF: XXX.324.078-XX) e Srª Beatriz Helena Marmorato Botta Riani Costa (CPF: XXX.114.008-XX) ;
b)	julgar irregulares, nos termos dos arts. 1º, inciso I, 16, inciso III, alínea "c", da Lei 8.443/1992 c/c os arts. 19 e 23, inciso III, da mesma Lei, e com arts. 1º, inciso I, 209, inciso III, 210 e 214, inciso III, do Regimento Interno/TCU, as contas da empresa Editora Riani Costa Ltda. (CNPJ: 66.108.192/0001-62) , e seus sócios, Sr. Paulo Cesar Riani Costa (CPF: XXX.324.078-XX) e Srª Beatriz Helena Marmorato Botta Riani Costa (CPF: XXX.114.008-XX) , na condição de beneficiários de incentivos à cultura da Lei Rouanet; condenando-os ao pagamento da quantia a seguir especificada, com a fixação do prazo de quinze dias, a contar da notificação, para comprovarem, perante o Tribunal (art. 214, inciso III, alínea "a", do Regimento Interno) , o recolhimento da dívida aos cofres do Fundo Nacional de Cultura, atualizada monetariamente e acrescida dos juros de mora, calculados a partir da data discriminada, até a data do recolhimento, na forma prevista na legislação em vigor: 
	DATA DA OCORRÊNCIA 
	VALOR ORIGINAL (R$) 
	DÉBITO/CRÉDITO

	23/12/2010
	20.000,00
	Débito

	27/7/2017
	0,01
	Crédito

	30/12/2010
	12.000,00
	Débito

	15/3/2011
	10.000,00
	Débito

	6/12/2011
	5.000,00
	Débito

	16/12/2011
	50.000,00
	Débito

	28/2/2012
	10.000,00
	Débito

Valor atualizado até 7/3/2021: R$ 180.157,07.
c)	aplicar à empresa Editora Riani Costa Ltda. (CNPJ: 66.108.192/0001-62) , e aos seus sócios, Sr. Paulo Cesar Riani Costa (CPF: XXX.324.078-XX) e Srª Beatriz Helena Marmorato Botta Riani Costa (CPF: XXX.114.008-XX) , individualmente, a multa prevista no art. 57 da Lei 8.443/1992 c/c o art. 267 do Regimento Interno, com a fixação do prazo de quinze dias, a contar da notificação, para comprovarem, perante o Tribunal (art. 214, inciso III, alínea "a", do Regimento Interno) , o recolhimento da dívida aos cofres do Tesouro Nacional, atualizada monetariamente desde a data do acórdão que vier a ser proferido até a do efetivo recolhimento, se for paga após o vencimento, na forma da legislação em vigor;
d)	autorizar, desde logo, nos termos do art. 28, inciso II, da Lei 8.443/1992, a cobrança judicial da dívida caso não atendidas as notificações;
e)	autorizar, caso solicitado, o pagamento da dívida dos responsáveis em até 36 parcelas mensais e consecutivas, nos termos do art. 26 da Lei 8.443/1992 c/c o art. 217 do Regimento Interno, fixando-lhes o prazo de quinze dias, a contar do recebimento da notificação, para comprovarem perante o Tribunal o recolhimento da primeira parcela, e de trinta dias, a contar da parcela anterior, para comprovarem o recolhimento das demais parcelas, devendo incidir sobre cada valor mensal, atualizado monetariamente, os juros de mora devidos, na forma prevista na legislação em vigor;
f)	alertar aos responsáveis que a falta de comprovação do recolhimento de qualquer parcela importará no vencimento antecipado do saldo devedor, nos termos do § 2º do art. 217 do Regimento Interno deste Tribunal;
g) 	enviar cópia do Acórdão a ser prolatado, bem como do Relatório e do Voto que o fundamentarem à Procuradoria da República no Estado de São Paulo, nos termos do § 3º do art. 16 da Lei 8.443/1992 c/c o § 7º do art. 209 do Regimento Interno do TCU, para adoção das medidas cabíveis; e
h)	      enviar cópia do acórdão que vier a ser proferido à Secretaria Especial de Cultura do Ministério do Turismo e aos responsáveis para ciência, informando que a deliberação, acompanhada do relatório e voto que a fundamentarem, estará disponível para consulta no endereço www.tcu.gov.br/acordaos, além de esclarecer que, caso requerido, o TCU poderá fornecer as correspondentes cópias, em mídia impressa, aos interessados e aos responsáveis arrolados.
2.	O Ministério Público junto ao TCU divergiu parcialmente da proposta técnica, em parecer regimental (peça 142) lavrado nos seguintes termos:
"2.	Passo ao exame dos elementos de defesa. A Editora Riani Costa Ltda., bem como os Srs. Paulo Cesar Riani Costa e Beatriz Helena Marmorato Botta Riani Costa, sustentam que prestaram contas de parte dos gastos. Nesse sentido, afirmam que receberam R$ 107.000,00 e que gastaram R$ 75.265,15, conforme 17 notas fiscais apresentadas, restando um saldo a favor da União no importe de R$ 31.734,15. 
3.	Sustentam que, em vez de punidos, deveriam ser incentivados a concluir o projeto e a finalizar as 35.000 unidades previstas, que seriam distribuídas em escolas públicas do Estado de São Paulo. Os responsáveis almejam que os documentos apresentados em anexo às alegações da Editora Riani Costa Ltda., tais como notas fiscais e extratos bancários (peças 84, 93 e 96) , sejam reconhecidos como comprovantes da correta aplicação dos recursos, de modo que o débito fique restrito ao suposto saldo de R$ 31.734,15.
4.	Ocorre que, como bem observou a unidade técnica, a análise da legitimidade e da idoneidade dessa documentação é dispensável, visto que os recursos captados deveriam ter sido integralmente devolvidos aos cofres da União. 
5.	Na opinião da Secex-TCE, que conta com minha anuência, em razão da manifesta escassez de recursos, os defendentes não deveriam ter promovido sua aplicação no objeto avençado sem a anuência do órgão concedente. Ao decidirem pela utilização dos recursos sabidamente insuficientes, os responsáveis assumiram o risco e a responsabilidade por sua integral restituição. Afinal, dispõe o art. 6º da Lei 8.685/1993 que "a não-efetivação do investimento ou a sua realização em desacordo com o estatuído implicam a devolução dos benefícios concedidos, acrescidos de correção monetária, juros e demais encargos previstos na legislação do imposto de renda". Ainda que se possa reconhecer o valor probatório dos documentos apresentados pela Editora, em minha opinião, remanesceria caracterizado o débito, haja vista que a parte executada em nada beneficiou a comunidade. 
6.	No Ofício 0349/2017-DOAOB/CGARE/SEFOC/MinC, de 31/8/2017, o Ministério da Cultura acusa o recebimento das referidas notas fiscais, mas informa que são insuficientes para comprovar os resultados do projeto (peça 19, p. 1) . Embora a remessa das notas fiscais não tenha sido suficiente para demonstrar o alcance das metas previstas no Pronac 10-0875, no meu entendimento, serviram para descaracterizar a omissão inicial no dever de prestar contas. 
7.	Desse modo, entendo que os elementos de defesa apresentados pelos responsáveis são insuficientes para descaracterizar as impropriedades que motivaram as citações, mas lograram afastar a ocorrência que resultou na audiência dos sócios da empresa. Isso posto, este membro do Ministério Público de Contas manifesta concordância com a proposta da unidade instrutiva, consignada na peça 139, p. 10-11, no sentido da irregularidade das contas dos Srs. Paulo Cesar Riani Costa e Beatriz Helena Marmorato Botta Riani Costa e da Editora Riani Costa Ltda., condenando-os, solidariamente, em débito e aplicando-lhes, individualmente, a multa prevista no art. 57 da Lei 8.443/1992, exceto quanto ao subitem "a" do item 42 da instrução (peça 139, p. 10) , que deve contemplar o acatamento das razões de justificativa produzidas pelos sócios da empresa."
	É o relatório.

8.1. Jaime de Lucia (135.768/OAB-SP), representando Beatriz Helena Marmorato Botta Riani Costa e Paulo Cesar Riani Costa.

Procurador Sergio Ricardo Costa Caribé.

TOMADA DE CONTAS ESPECIAL. RECURSOS CAPTADOS PARA PROJETO CULTURAL. NÃO COMPROVAÇÃO DA BOA E REGULAR APICAÇÃO DOS RECURSOS EM VIRTUDE DA OMISSÃO NO DEVER DE PRESTAR CONTAS. CITAÇÃO. ACOLHIMENTO DAS RAZÕES DE JUSTIFICATIVA. ALEGAÇÕES DE DEFESA INSUFICIENTES PARA ELIDIR AS IRREGULARIDADES APONTADAS. CONTAS IRREGULARES. DÉBITO. MULTA PROPORCIONAL.

TOMADA DE CONTAS ESPECIAL (TCE)

Secretaria de Controle Externo de Tomada de Contas Especial (SecexTCE).

Trago ao Colegiado Tomada de Contas Especial instaurada pela Secretaria Especial de Cultura do Ministério do Turismo, em desfavor de Editora Riani Costa Ltda., de seus sócios, o Sr. Paulo Cesar Riani Costa e a Srª Beatriz Helena Marmorato Botta Riani Costa, em razão de omissão no dever de prestar contas dos recursos captados por força do projeto cultural Pronac 10-0875, cujo objeto era a realização do "projeto Livro-Plástico, que propunha a produção de um livro interativo impresso em filme plástico transparente, utilizando tecnologia de ponta na edição de livros. As técnicas de concepção, ilustração, editoração, edição e produção propriamente dita foram cuidadosamente preparadas para que o leitor possa exercitar sua imaginação e ir além do texto, buscando novas e próprias interpretações através das imagens transparentes que se completam ao se folhear as páginas do 'Livro-Plástico'".
2.	No âmbito do Tribunal, a Editora Riani Costa Ltda. e os Srs. Paulo Cesar Riani Costa e Beatriz Helena Marmorato Botta Riani Costa foram citados solidariamente pela irregularidade a seguir especificada, conforme instrução às peças 45/47: 
Irregularidade: não comprovação da boa e regular aplicação dos recursos federais repassados à EDITORA RIANI COSTA LTDA, em face da omissão no dever de prestar contas dos valores transferidos, no âmbito do projeto incentivado, no período de 30/12/2010 a 31/12/2012, cujo prazo encerrou-se em 30/1/2013.
Evidências da irregularidade: Laudo final sobre a prestação de contas (Peça 23) , Portaria de reprovação do projeto (Peça 24) , e Relatório do Tomador de Contas (Peça 38) .
3.	Na mesma oportunidade, foram ouvidos em audiência os Srs. Paulo Cesar Riani Costa e Beatriz Helena Marmorato Botta Riani Costa, em razão do descumprimento do prazo originalmente estabelecido para a apresentação da prestação de contas do projeto incentivado, que se exauriu em 30/1/2013.
4.	Os sócios da pessoa jurídica apresentaram, em conjunto, os elementos de defesa insertos nas peças 65 e 66. Conforme aduz o MP/TCU, as alegações de defesa constantes das peças 74 a 108, uma vez que fazem referência ao ofício de citação endereçado à Editora Riani Costa Ltda., devem ser identificadas como sendo de autoria da referida pessoa jurídica.
5.	Ao analisar as alegações de defesa/razões de justificativa, a unidade técnica concluiu nos seguintes termos:
"Em assim sendo, diante de todos os motivos acima elencados, as alegações de defesa/razões de justificativa apresentadas pela empresa Editora Riani Costa Ltda. e pelos seus sócios, Sr. Paulo Cesar Riani Costa e Srª Beatriz Helena Marmorato Botta Riani Costa, não apresentam elementos que os eximam da responsabilidade que lhes é imputada, impondo sejam rejeitadas pelo Tribunal, devendo as contas serem julgadas irregulares, com imputação de débito aos responsáveis, sem prejuízo da aplicação da multa prevista no art. 57 da Lei 8.443/1992."
6.	O Ministério Público junto ao TCU concorda na essência com a análise da unidade técnica, divergindo pontualmente em relação às razões de justificativa apresentadas, por entender que a documentação juntada aos autos deveria ser considerada como elementos da prestação de contas, verbis:
2. Desse modo, entendo que os elementos de defesa apresentados pelos responsáveis são insuficientes para descaracterizar as impropriedades que motivaram as citações, mas lograram afastar a ocorrência que resultou na audiência dos sócios da empresa. Isso posto, este membro do Ministério Público de Contas manifesta concordância com a proposta da unidade instrutiva, consignada na peça 139, p. 10-11, no sentido da irregularidade das contas dos Srs. Paulo Cesar Riani Costa e Beatriz Helena Marmorato Botta Riani Costa e da Editora Riani Costa Ltda., condenando-os, solidariamente, em débito e aplicando-lhes, individualmente, a multa prevista no art. 57 da Lei 8.443/1992, exceto quanto ao subitem 'a' do item 42 da instrução (peça 139, p. 10) , que deve contemplar o acatamento das razões de justificativa produzidas pelos sócios da empresa.
7.	Feita essa breve contextualização passo a decidir.
8.	No mérito, acolho a íntegra da instrução da unidade técnica, com o ajuste sugerido pelo Ministério Público junto ao TCU, cujos fundamentos adoto como razões de decidir, sem prejuízo dos breves comentários a seguir.
9.	Verifico da instrução técnica que as irregularidades estão adequadamente consubstanciadas e representam substrato factual para o julgamento das contas dos responsáveis, porquanto não lograram comprovar a boa e regular aplicação dos recursos captados por intermédio do projeto cultural Pronac 10-0875, cujo objeto era a realização do "projeto Livro-Plástico, que propunha a produção de um livro interativo impresso em filme plástico transparente, utilizando tecnologia de ponta na edição de livros". 
10.	Com efeito, concordo com os exames precedentes de que, não havendo os beneficiários captados volume suficiente de recursos para o cumprimento do objeto pactuado, não deveriam ter promovido sua aplicação no objeto, nos termos em que realizados, sem a anuência do órgão concedente, pois, ao decidirem pela utilização dos recursos sabidamente insuficientes, assumiram o risco e a responsabilidade por sua integral restituição. 
11.	Isso em virtude do que dispõe o art. 6º da Lei 8.685/1993 que "a não-efetivação do investimento ou a sua realização em desacordo com o estatuído implicam a devolução dos benefícios concedidos, acrescidos de correção monetária, juros e demais encargos previstos na legislação do imposto de renda". 
12.	Nessas circunstâncias, corroboro a posição do MP/TCU no sentido de que, ainda que se possa reconhecer o valor probatório dos documentos apresentados pela Editora, remanesce caracterizado o débito, haja vista que a parte executada em nada beneficiou a comunidade 
13.	Concordo, ainda, com a unidade instrutiva quando atribui responsabilidade solidária aos Srs. Paulo Cesar Riani Costa, Beatriz Helena Marmorato Botta Riani Costa e à Editora Riani Costa Ltda., uma vez que, conforme demonstra o exame técnico, aos dois primeiros foi atribuída a administração da entidade, na qualidade de sócios da empresa, autorizando a prática dos atos de gestão que restam comprovados nos documentos juntados aos autos.
14.	Conforme demonstram os autos, os Srs. Paulo Cesar Riani Costa e Beatriz Helena Marmorato Botta Riani Costa e a Editora Riani Costa Ltda. foram responsáveis pela captação e gestão dos recursos autorizados sem que tenham logrado  demonstrar a sua boa e regular aplicação, pois como dito, as notas fiscais apresentadas não se mostraram suficientes para esse desiderato, uma vez que o objeto pactuado não foi realizado nos termos previstos, conforme adequadamente detalhado pelo exame técnico e ratificado pelo Ministério Público junto ao TCU.
15.	Ademais, a instrução técnica consignou os elementos necessários para caracterizar a conduta dos responsáveis, o nexo de causalidade entre as condutas e as irregularidades geradoras do dano e restou configurada conduta ao menos culposa dos gestores e da empresa, conforme resumido na peça instrutiva e reproduzido no relatório que antecede este voto. 
16.	Sobre a responsabilização, registro que concordo com o MP/TCU quando conclui que a documentação apresentada pelos responsáveis à Secretaria Especial de Cultura deve ser considerada como elementos de prestação de contas, ainda que insuficiente para demonstrar a execução do objeto, e, portanto, apta para elidir a irregularidade relativa à omissão no dever de prestar contas, devendo o Tribunal acolher as razões de justificativa dos responsáveis quanto a esse aspecto. 
17. 	No entanto, tendo em vista que esses documentos não comprovaram a regular aplicação de recursos, consinto com a proposta do ressarcimento ao erário, devendo a multa aos responsáveis referente a essa irregularidade ser aplicada proporcionalmente ao débito, com fundamento no art. 57 da Lei 8.443/1992.
18.	Além disso, o valor do dano foi adequadamente quantificado, especificados os correspondentes valores nominais e as respectivas datas de ocorrência, nos termos da legislação de regência, conforme expresso na instrução técnica que orientou a citação do responsável (peças 86/88) , bem como na instrução de mérito, esclarecido que os valores que os responsáveis entendem aplicados na realização do objeto pactuado não podem ser admitidos como regulares, uma vez que, ante a manifesta não consecução dos objetivos da avença, deve-se manter o entendimento de que o prejuízo importa no valor integral da captação, em razão da impugnação total das despesas realizadas, não mais pela omissão de sua apresentação, mas em virtude da não aprovação da prestação de contas, pela não demonstração da boa e regular aplicação dos recursos.
19.	Por fim, concordo com o exame técnico quando aponta a não ocorrência da prescrição da pretensão punitiva do Tribunal no presente caso, pelos motivos que especifica, uma vez que as irregularidades sancionadas ocorreram entre 23/12/2010 e 28/2/2012 e o ato de ordenação da citação ocorreu em 9/8/2019.
	Ante todo o exposto, em linha com o parecer da unidade técnica, com o ajuste propugnado pelo Ministério Público junto ao TCU, voto no sentido de que o Tribunal acolha a minuta de acórdão que ora submeto ao Colegiado.
TCU, Sala das Sessões, em 18 de maio de 2021.
Ministro JOÃO AUGUSTO RIBEIRO NARDES 
Relator